臺灣新竹地方法院刑事判決
公　訴　人　臺灣新竹地方法院檢察署檢察官
被　　　告　甲○○
選任辯護人　龍其祥律師
被　　　告　丙○○
上列被告等因業務過失致死等案件，經檢察官提起公訴（94年度
偵字第4949號），被告等在本院準備程序進行中，先就被訴事實
為有罪之陳述，嗣經本院合議庭裁定由法官獨任進行簡式審判程
序，本院判決如下：
    主  文
甲○○從事業務之人，因業務上之過失致人於死，處有期徒刑肆
月，如易科罰金，以銀元佰元即新臺幣玖佰元折算壹日；又駕
駛動力交通工具肇事，致人死亡而逃逸，處有期徒刑陸月，如易
科罰金，以銀元佰元即新臺幣玖佰元折算壹日。應執行有期徒
刑玖月，如易科罰金，以銀元佰元即新臺幣玖佰元折算壹日。
丙○○因過失致人於死，處有期徒刑月，如易科罰金，以銀元
佰元即新臺幣玖佰元折算壹日。緩刑貳年。
    事  實
一、甲○○前為苗栗汽車客運有限公司之司機，平日即反覆以駕
    駛大客車載運乘客為業，係以駕駛為業務之人，於民國94年
    2 月2日上午8時23分許，駕駛車牌號碼FN－286號營業用大
    客車，沿新竹市○○路外側車道由南往北方向行進，途經新
    竹市○○路○段與牛埔南路T字路口，適中華路同向右前方慢
    車道有丙○○騎乘腳踏車於停等紅綠燈後經過上開T字路口
    ，丙○○明知該時段為上班時間車流量龐大，且於綠燈起步
    後應速直行，不得無故停車阻擋後方車輛行進，惟仍應注意
    ，並能注意而不注意，竟為接聽手機而在上開T字路慢車道
    （人行道上第2格、第3格處）上忽然停車，致同向後方慢車
    道上由真實姓名、年籍均不詳之女子所駕駛車號不詳之機車
    反應不及，自左後追撞丙○○所騎乘之腳踏車，致同向後方
    慢車道上駕駛車牌號碼MXR－956號機車在該不詳女子機車後
    方之陳琇甄反應不及，亦追撞該不詳女子機車後人車倒地分
    離，機車倒於慢車道上，陳琇甄則恰倒於甲○○所駕駛經過
    之上開營業用大客車右前輪與右後輪中間，甲○○為汽車駕
    駛人應注意車前狀況，並隨時採取必要之安全措施，而依當
    時雨天，日間自然光線，視距良好，濕潤柏油道路，路面無
    缺陷及障礙物之情形下，亦無不能注意之情事，竟未注意陳
    琇甄已倒於大客車車下，仍駕駛上開營業用大客車前進，致
    該營業用大客車右後車輪輾過陳琇甄頭、胸、腹部使其受有
    重創，經送醫急救延至94年2月2日上午10時2分許，終因胸
    腹部遭車輛自背後輾壓，腹腔內器官受脊椎骨與地面夾擠沿
    中線斷裂，失血性休克不治死亡，詎甲○○查覺肇事後，竟
    未予以救助即逕行駕車駛離現場。而丙○○於肇事後，在有
    偵查權之機關或公務員尚未發覺其車禍肇事前，在車禍現場
    向前往處理車禍事宜之警員自首，並接受裁判。
二、案經陳琇甄之父乙○○訴由臺灣新竹地方法院檢察署檢察官
    偵查起訴。
    理  由
一、本件被告丙○○、甲○○分別所犯過失致死及業務過失致死
    、肇事逃逸罪，均非死刑、無期徒刑、最輕本刑為三年以上
    有期徒刑之罪，或高等法院管轄第一審之案件，被告丙○○
    、甲○○於本院準備程序進行中，就被訴事實為有罪之陳述
    ，經本院合議庭認合於新修正刑事訴訟法第273條之1第1項
    之規定，裁定進行簡式審判程序，合先敘明。
二、認定犯罪構成要件事實所憑之證據及其認定之理由：
  (一)被告丙○○、甲○○分別於警局詢問時、檢察官偵查中及本
    院審理時之自白。
  (二)告訴人即被害人之父乙○○之指訴。
  (三)目擊證人林怡音之證述。
  (四)復有道路交通事故現場圖、道路交通事故調查報告表（一）
    、（二）、國泰綜合醫院新竹分院診斷證明書、臺灣新竹地
    方法院檢察署相驗屍體證明書、新竹市警察局第三分局處理
    相驗案件初步調查報告暨報驗書、勘驗筆錄各1份、法務部
    法醫研究所94醫鑑字第0215號鑑定書1份及現場採證照片21
    幀、腳踏車、車牌號碼MXR－956號機車車損照片48幀、現場
    監視器翻拍照片4幀可資證明。
  (五)本院公務電話關於道路交通事故肇事人自首情形之紀錄表1
    紙附卷可查。
  (六)被害人陳琇甄確因本件車禍死亡，則被告丙○○、甲○○之
    過失行為與被害人死亡間，自有相當因果關係。
  (七)另按刑法第185條之4駕駛動力交通工具肇事致人死傷而逃逸
    罪係於88年4月21日增訂公布，並自同年4月23日開始生效，
    其增設本條文之立法目的，乃為維護交通，增進行車安全，
    促使當事人於事故發生時，能對被害人即時救護，減少死傷
    ，以保護他人權益並維護社會秩序。又其立法精神在於交通
    事故一旦發生，且發生人員傷亡之情況，不論是撞人或被撞
    ，或是因其他事故而造成死傷，只要是在駕駛動力交通工具
    過程內所發生者，參與這整個事故過程的當事人皆應協助防
    止死傷之擴大，蓋如駕駛人於事故發生後，隨即駕車逃離現
    場，不僅使肇事責任認定困難，更可能使受傷之人喪失生命
    或求償無門。且刑法第185條之4具有遺棄罪之性質，乃參照
    刑法第294條第1項之刑度來增設，又刑法就無義務者之遺棄
    （第293條）與有義務者之遺棄（第294條）訂有不同之罪責
    。駕駛汽車肇事致人受傷或死亡，依道路交通管理處罰條例
    第62條規定，汽車駕駛人有採取救護或其他必要措施並向警
    察機關報告之義務，由此可知，因汽車駕駛人之故意、過失
    肇事致人傷亡者，汽車駕駛人本即負有救護義務，若未予以
    救護，除有違該條例第62條之規定外，尚構成刑法第294 條
    第1項之遺棄罪。然第185條之4的救護義務則不以汽車駕駛
    人因故意或過失肇事致人傷亡為必要，只要其為該交通事故
    之現場當事人，則對事故現場之傷亡人員皆有救護之義務，
    此即為本條與第294條第1項之區別所在。因此，本條所欲規
    範者乃當事人於交通事故發生時（不論其有無故意或過失）
    遺棄被害人於不顧的逃逸行為，且若謂當事人之救護義務須
    視其有無故意、過失而定，則不僅有違刑法第185條之4的立
    法目的與精神，從而，本條文之功能亦將喪失殆盡。故所謂
    駕駛動力交通工具肇事，乃指駕駛動力交通工具發生交通事
    故，而非指因故意或過失導致事故發生而逃逸者，始成立本
    罪。本件被告甲○○於車禍發生後，未對被害人陳琇甄採取
    任何救護或其他必要措施，即駕車離去，顯與刑法第185條
    之4所欲規範之目的相符，堪認被告於事故發生時未立刻給
    予被害人救護即行逃逸之犯行明確。
  (八)綜上，上開補強證據確足資擔保被告丙○○、甲○○任意性
    自白之真實，而使本院確信被告丙○○確有過失致死、被告
    甲○○確有業務過失致死及肇事致人受傷而逃逸犯行之確信
    ，被告二人犯行均堪以認定。
三、論罪科刑：
  (一)按行為後法律有變更者，適用行為時之法律。但行為後之法
    律有利於行為人者，適用最有利於行為人之法律，刑法第2
    條第1項定有明文（刑法第2條係規範行為後法律變更所生新
    舊法律比較適用之準據法，是刑法第2條本身雖經修正，但
    該條文既屬適用法律之準據法，本身尚無比較新舊法之問題
    ，應逕適用裁判時之刑法第2條規定以決定適用之刑罰法律
    ）。又比較時應就罪刑有關之共犯、未遂犯、想像競合犯、
    牽連犯、連續犯、結合犯，以及累犯加重、自首減輕暨其他
    法定加減（如身分加減）與加減例等一切規定，綜其全部罪
    刑之結果而為比較（最高法院95年第8次刑事庭會議決議參
    照）。查被告行為後，刑法第33條第5款有關罰金之最低數
    額、第41條有關易科罰金等規定，業於94年2月2日修正公布
    ，刑法施行法亦於95年6月14日修正增訂第1條之1（有關罰
    金之最高數額），並均自95年7月1日起施行，茲就比較情形
    分述如下：
  1.刑法第33條第5款有關罰金之最低數額部分，刑法分則編各
    罪所定罰金之貨幣單位原為銀元，修正前刑法第33條第5款
    規定：「罰金：（銀元）1元以上」，而銀元與新臺幣間之
    折算，依現行法規所定貨幣單位折算新臺幣條例規定，以銀
    元1元折算新臺幣3元；修正後刑法第33條第5款則規定：「
    罰金：新臺幣1千元以上，以百元計算之」；經比較修正前
    、後之規定，修正後刑法第33條第5款所定罰金之最低數額
    ，較之修正前提高，自以修正前刑法第33條第5款之規定有
    利於被告。
  2.刑法施行法第1條之1有關罰金之最高數額部分，修正刑法係
    自95年7月1日起施行，在此之前，刑法分則編有關罰金之貨
    幣單位係銀元（銀元與新臺幣之折算比例為1比3），且依刑
    法分則編應處罰金者，應適用罰金罰鍰提高標準條例第1條
    、第5條規定，就72年6月26日前修正之刑法條文，罰金數額
    提高2至10倍，其後修正者則不提高倍數；而修正刑法施行
    後，因刑法第33條第5款所定罰金之貨幣單位，經修正為新
    臺幣後，刑法分則各罪所定罰金之貨幣單位亦應配合修正為
    新臺幣，為使刑法分則編各罪所定罰金之最高數額與刑法修
    正前趨於一致，乃增訂刑法施行法第1條之1：「中華民國94
    年1月7日刑法修正施行後，刑法分則編所定罰金之貨幣單位
    為新臺幣。94年1月7日刑法修正時，刑法分則編未修正之條
    文定有罰金者，自94年1月7日刑法修正施行後，就其所定數
    額提高為30倍。但72年6月26日至94年1月7日新增或修正之
    條文，就其所定數額提高為3倍」，亦即，自95年7月1日起
    ，刑法分則編所定罰金之貨幣單位，由原來之銀元改為新臺
    幣，且於94年1月7日刑法修正時（94年1月7日係立法院三讀
    通過之日期），刑法分則編未修正之條文定有罰金者，復未
    於72年6月26日至94年1月7日修正或新增，自95年7月1日起
    ，有關罰金之數額提高為30倍。本件被告丙○○、甲○○二
    人所犯分別係刑法第276條第1項、第2項之過失致人於死罪
    、業務過失致人於死罪，該二罪均有罰金刑之處罰，且該條
    文於94年1月7日刑法修正時未經修正，亦未於72年6月20日
    至94年1月7日間修正過，依增訂刑法施行法第1條之1規定，
    其罰金以新臺幣為單位，數額應提高30倍。從而，刑法分則
    編各罪所定罰金刑之最高數額，於上開規定修正後並無不同
    ，對被告二人而言，並無不利。
  3.刑法第41條有關易科罰金之規定，行為時即修正前刑法第41
    條第1項前段規定：「犯最重本刑為5年以下有期徒刑以下之
    刑之罪，而受6個月以下有期徒刑或拘役之宣告，因身體、
    教育、職業、家庭之關係或其他正當事由，執行顯有困難者
    ，得以1元以上3元以下折算1日，易科罰金」，而被告二人
    行為時之易科罰金折算標準，依修正前罰金罰鍰提高標準條
    例第2條前段（現已刪除）規定，就其原定數額提高為100倍
    折算1日，則被告二人行為時之易科罰金折算標準，應以銀
    元300元折算1日，經折算為新臺幣後，應係以新臺幣900元
    折算為1日。裁判時即修正後刑法第41條第1項前段則規定：
    「犯最重本刑為5年以下有期徒刑以下之刑之罪，而受6個月
    以下有期徒刑或拘役之宣告者，得以新臺幣1千元、2千元或
    3 千元折算1日，易科罰金」，比較修正前、後之易科罰金
    折算標準，以行為時即修正前之規定，較有利於被告二人。
  4.又在刑法修正施行前犯併合處罰數罪中之一罪，且該數罪均
    符合第41條第1項得易科罰金之規定者，適用修正前刑法第
    41條第2項規定，本件被告甲○○所犯前揭二罪，均在95年7
    月1日修正施行前，且均得易科罰金，自應適用修正前刑法
    第41條第1項前段、第2項及廢止前罰金罰鍰提高標準條例第
    2條規定。
  5.關於被告甲○○定應執行刑之問題，修正前刑法第51條第5
    款規定：「宣告多數有期徒刑者，於各刑中之最長期以上，
    各刑合併之刑期以下，定其刑期。但不得逾二十年。」，而
    修正後刑法第51條第5款規定：「宣告多數有期徒刑者，於
    各刑中之最長期以上，各刑合併之刑期以下，定其刑期。但
    不得逾三十年。」，比較新舊法之結果，以舊法較有利於被
    告。
  6.綜上所述，就95年7月1日修正施行前後之刑法相關條文，經
    綜合全部罪刑而為比較之結果，本件應依刑法第2條第1項前
    段規定，一體適用修正前即被告丙○○、甲○○行為時之刑
    法及罰金罰鍰提高標準條例規定，應予敘明。
  (二)論罪：
  1.核被告丙○○所為，係犯刑法第276條第1項之過失致死罪；
    被告甲○○所為，係犯刑法第185條之4肇事逃逸罪及同法第
    276條第2項之業務過失致死罪。
  2.刑罰減輕事由（自首）：新修正刑法關於自首之規定亦有修
    正，修正前刑法第62條前段關於自首之規定係「必減事由」
    ，新修正刑法第62條前段關於自首之規定則係「得減事由」
    ，上開關於自首之規定雖屬刑罰裁量之事項，惟既影響行為
    人之刑罰法律效果，應屬法律變更之範疇，而有刑法第2條
    第1項之適用；且關於自首之新舊法比較，因自首之性質無
    關可罰性之判斷或法律效果之形成，故其變更應非以行為時
    為判斷基準，而應依「自首時」作為判斷之基準。本件被告
    丙○○於肇事後在未被有偵查犯罪職權之機關或公務人員發
    覺前，在現場等候警員前來處理，並於新竹市警察局第三分
    局交通隊警員陳俊傑接獲通報而到達車禍現場，尚未確切懷
    疑係丙○○肇事之際，向陳俊傑自首坦承肇事，同時願意接
    受裁判等情，有本院公務電話查詢道路交通事故肇事人自首
    情形紀錄表1紙在卷可證，被告丙○○對於未發覺之犯罪自
    首而接受裁判，符合自首要件，又係在95年7月1日刑法修正
    生效前，經比較新舊法，以修正前規定「必減」對被告較為
    有利，自應適用修正前刑法第62條前段規定減輕其刑（最高
    法院95年5月23日刑事庭第八次會議決議可資參照）。
  3.被告甲○○所犯上開2罪，犯意各別，行為互殊，且犯罪構
    成要件不同，應予分論併罰。
  (三)科刑：
  1.爰審酌被告丙○○無何前科之素行、因騎乘腳踏車行駛於道
    路上，疏忽在人來人往之道路上突然停止行進接聽電話而車
    禍肇事，致被害人傷重不治死亡，造成之損害非小、肇事之
    過失責任非輕及坦認犯行；另被告甲○○雖於發生本件車禍
    後，欲停車但基於個人認知有誤，認定本件過失責任非其所
    造成，是於肇事後即擅自離去現場，未給予被害人陳琇甄必
    要之救護與協助，對被害人陳琇甄所造成之危害，惟念及犯
    後在本院審理過程中坦承犯行，態度尚稱良好，然迄今仍未
    與被害人家屬達成和解等一切情狀，分別量處如主文所示之
    刑，並均諭知易科罰金之折算標準，並依修正前刑法之規定
    ，定被告甲○○應執行之刑，及諭知易科罰金之折算標準。
  2.緩刑之宣告：按(1)緩刑係法院對於被告所宣告之刑，於符合
    一定條件下，認為以暫不執行為適當時宣告，為法院刑罰權
    之運用，並非刑罰權之本身，與「罪刑」無關，亦不能使刑
    罰之實質內容發生變動致刑有輕重之分別，故緩刑要件之修
    正，應非屬刑法第2條第1項所稱之「法律變更」，而無新舊
    法比較適用之問題。(2)由緩刑係以行為人於裁判前未曾（新
    法修正為：因故意犯罪）受有期徒刑以上刑之宣告，或曾（
    因故意犯罪）受有期徒刑以上刑之宣告，執行完畢或赦免後
    ，裁判前五年以內未曾（因故意犯罪）受有期徒刑以上刑之
    宣告為要件觀之，均係以行為人於裁判時觀察行為人是否合
    於緩刑之要件，宣告緩刑是否適當，而非以行為時，為其認
    定之基準（最高法院92年第18次決議認「累犯仍非不得宣告
    緩刑」可資參照），此與累犯係重在行為時法不同，故行為
    後，緩刑要件修正，於裁判時應適用修正施行之新法。綜上
    所述，刑法第74條關於緩刑要件之規定，於94年1月7日修正
    ，同年2月2日公布，於95年7月1日施行（以下簡稱新法），
    被告犯罪在新法施行前，新法施行後，緩刑之宣告，應適用
    新法第74條之規定（最高法院95年5月23日第八次刑事庭決
    議參照）。末查，本件被告丙○○前未曾受有期徒刑以上刑
    之宣告，有臺灣新竹地方法院檢察署刑案資料查註紀錄表及
    臺灣高等法院被告前案紀錄表各一份在卷足憑，其經此教訓
    後，應知戒慎，信無再犯之虞，本院認前開對其所宣告之刑
    ，以暫不執行為適當，爰併諭知緩刑二年，以勵自新。
據上論斷，應依刑事訴訟法第273條之1第1項、第299條第1項前
段，刑法第2條第1項前段、第185之4條、第276條第1項、第2項
、修正前刑法第41條第1項前段、第2項、第51條第5款、第62條
前段，修正後刑法第74條第1項第1款，刑法施行法第1條之1第1
項，修正前罰金罰鍰提高標準條例第2條，判決如主文。
本案經檢察官魏廷勳到庭執行職務。
中　　華　　民　　國　　96　　年　　5 　　月　　21　　日
                      交通法庭  法　官　林秋宜
以上正本證明與原本無異。
如不服本判決，應於收受本判決後十日內向本院提出上訴書狀，
其未敘述上訴理由者，並得於提起上訴後十日內向本院補提理由
書狀（均須按他造當事人之人數附繕本）「切勿逕送上級法院」
。
中　　華　　民　　國　　96　　年　　5 　　月　　21　　日
                                 書記官  柯雅菱
附錄本案論罪科刑所適用法條全文：
刑法第185條之4（肇事遺棄罪）
駕駛動力交通工具肇事，致人死傷而逃逸者，處6月以上5年以下
有期徒刑。
刑法第276條（過失致死罪）
因過失致人於死者，處2年以下有期徒刑、拘役或2千元以下罰金
。
從事業務之人，因業務上之過失犯前項之罪者，處 5 年以下有期
徒刑或拘役，得併科3千元以下罰金。
